臺灣高等法院臺中分院刑事裁定
110年度毒抗字第594號
抗  告  人  
即  被  告  蔡協昌





上列抗告人即被告因違反毒品危害防制條例案件，經檢察官聲請
觀察、勒戒（臺灣南投地方檢察署109 年度毒偵第936號），不
服臺灣南投地方法院110 年度毒聲字第58號中華民國110 年3月1
6日第一審刑事裁定（聲請案號：臺灣南投地方檢察署110 年度
聲觀字第54號），提起抗告，本院裁定如下：
    主  文
抗告駁回。
    理  由
一、抗告意旨略以：抗告人即被告蔡協昌於108年度的緩起訴，
    在觀護人報到期間，經觀護人告知驗尿沒過，緩起訴將可能
    遭撤銷，但地檢署卻故意不告知觀護人室，使抗告人誤認地
    檢署可能要給我機會，而乖乖報到。當時我還要照顧年邁且
    行動不便的母親，檢方此種行為，是否引誘他人犯罪。而我
    只有一條緩起訴，檢方卻起訴我四條罪，外加觀察勒戒，這
    不是一罪數罰嗎？另108年度毒偵緩起訴，檢方懷疑蔡銘源
    販毒，根據我與蔡銘源的電話通聯，而要求員警強行要我驗
    尿，但蔡銘源已獲判無罪，如此不是代表檢方與辦案員警拿
    錯誤訊息，妨害到我的人權與人身自由，而取得證據，故請
    重新審理此案等語。
二、按犯毒品危害防制條例第10條之罪者，檢察官應聲請法院裁
    定，令被告入勒戒處所觀察、勒戒，其期間不得逾2月。觀
    察、勒戒後，檢察官依據勒戒處所之陳報，認受觀察、勒戒
    人無繼續施用毒品傾向者，應即釋放，並為不起訴之處分；
    認受觀察、勒戒人有繼續施用毒品傾向者，檢察官應聲請法
    院裁定令入戒治處所強制戒治，其期間為6個月以上，至無
    繼續強制戒治之必要為止。但最長不得逾1年。依前項規定
    為觀察、勒戒或強制戒治執行完畢釋放後，3年後再犯第10
    條之罪者，適用前2項之規定，毒品危害防制條例第20條第1
    項、第2項前段、第3項分別定有明文。又毒品危害防制條例
    第20條第1項規定之觀察、勒戒處分，並非對於施用毒品犯
    罪者之懲處，而係針對受處分人將來之危險所為預防、矯正
    措施之保安處分，目的係為斷絕施用毒品者之身癮及心癮，
    並屬強制規定，凡犯毒品危害防制條例第10條之罪者，經檢
    察官聲請，法院僅得依法裁定受處分人令入勒戒處所觀察、
    勒戒，並無自由裁量之餘地。除檢察官審酌個案情形，依同
    條例第24條第1項為附命完成戒癮治療之緩起訴處分，可排
    除適用觀察、勒戒之程序外，凡經檢察官聲請，法院僅得依
    法裁定令入勒戒處所觀察、勒戒。
三、經查：
　㈠按毒品條例於97年4 月30 日修正公布、同年10月30 日施行
    後，對於犯該條例第10條第1 項、第2 項之施用第一級或第
    二級毒品罪者，進入司法程序之戒癮治療方式，係採取第20
    條第1 項、第2 項規定「觀察、勒戒或強制戒治」及第24條
    第1 項所定「附命緩起訴」雙軌制，其目的同在給予施用毒
    品者戒毒自新機會。是以，被告既同意參加「戒癮治療」，
    並由檢察官採行「附命緩起訴」方式，且完成「附命緩起訴
    」所採用之戒癮治療完畢，自毋庸復行採取「觀察、勒戒或
    強制戒治」方式，重啟戒除毒癮以代替刑罰之處遇程序；被
    告既完成「附命緩起訴」之戒癮治療，事實上已接受等同「
    觀察、勒戒或強制戒治」執行完畢釋放之處遇（最高法院10
    9 年度台非字第76號判決意旨參照）。從而，縱經檢察官為
    附命緩起訴，若未完成戒癮治療，究與觀察、勒戒或強制戒
    治業經完整之治療療程不同，無法補充或替代上開醫療處置
    ，而應再予觀察、勒戒之機會，方為適法。本件抗告人前雖
    因施用毒品案件，經臺灣南投地方檢察署以108 年度偵字第
    439 號為「附命緩起訴」，惟前開緩起訴復經撤銷，且抗告
    人未履行完成戒癮治療等情，亦有臺灣高等法院被告前案紀
    錄表在卷可憑，是參酌前揭說明，勘認其因未完成該次戒癮
    治療，事實上即尚未接受等同「觀察、勒戒或強制治療」執
    行完畢釋放之處遇。
　㈡本件抗告人基於施用第一級毒品之犯意，於民國109 年10月3
     日上午某時許，在南投縣南投市祖祠路往易經大學方向某
    荔枝園附近，以將第一級毒品海洛因加水稀釋後置於針筒，
    再注射至靜脈之方式，施用第一級毒品海洛因一次，另基於
    施用第二級毒品甲基安非他命之犯意，於109 年10月6 日中
    午，在上開荔枝園附近，以將甲基安非他命置入玻璃球燒烤
    加熱再吸食所產生煙霧之方式，施用第二級毒品甲基安非他
    命1 次，業據抗告人於警詢及偵查中坦承不諱（見109 年度
    毒偵字第936 號偵查卷第14頁、警卷第6 頁至第7 頁），而
    被告經警方持檢察官核發之鑑定許可書採尿送驗結果，呈嗎
    啡及甲基安非他命陽性反應，此有臺灣南投地方檢察署鑑定
    許可書、南投縣政府警察局南投分局委託鑑驗尿液代號與真
    實姓名對照表（代號：0000000A1號）、中山醫學大學附設
    醫院檢驗科藥物測驗中心尿液檢驗報告各1 紙附卷可稽（見
    警卷第11頁至第13頁），是抗告人施用第一級毒品及第二級
    毒品之犯行，洵堪認定。又抗告人前於90年間因施用毒品案
    件，經臺灣南投地方法院以90年度毒聲字第165號裁定令入
    戒治處所施以強制戒治，嗣執行屆滿6 個月後，因其成效經
    評定為合格，認無繼續戒治之必要，乃依臺灣南投地方法院
    90年度毒聲字第1217號裁定停止戒治所餘期間付保護管束，
    迄91年2 月5 日保護管束期滿未經撤銷停止戒治而執行完畢
    等情，有臺灣高等法院被告前案紀錄表及矯正簡表在卷可憑
    （見本院卷第19頁至第36頁、109 年度毒偵字第936 卷第25
    頁至第26頁），則抗告人於為本件施用第一級毒品及第二級
    毒品之犯行，距其最近一次於91年2月5日強制戒治執行完畢
    釋放，顯已逾3 年，原審法院依毒品危害防制條例第20條第
    3 項、第1 項之規定，准許檢察官之聲請，裁定將抗告人送
    勒戒處所觀察、勒戒，核無不合。
四、抗告意旨雖執前詞指摘原裁定不當。惟查，毒品危害防制條
    例中關於觀察、勒戒之規定，乃係導入一療程觀念，針對受
    處分人將來之危險所為預防、矯治措施之保安處分，目的係
    在戒除受處分人施用毒品身癮及心癮之措施，以達教化與治
    療之目的，其立法意旨在幫助施用毒品者戒毒，非屬懲戒行
    為人之性質，核與刑罰執行之目的不同，且此為法律之強制
    規定，除有毒品危害防制條例第21條第1項規定犯同條例第1
    0條之罪者，於犯罪未發覺前，自動向衛生福利部指定之醫
    療機構請求治療，醫療機構免將請求治療者送法院或檢察機
    關，以及同條例第24條第1 項規定檢察官先依刑事訴訟法第
    253 條之1 第1 項、第253 條之2 之規定，為附命完成戒癮
    治療之緩起訴處分時，不適用第20條第1 項之程序外，凡違
    反同條例第10條之規定者，檢察官即應依同條例第20條第1 
    項規定，向法院提出聲請裁定令入勒戒處所觀察、勒戒。而
    被告經檢察官聲請法院裁定將被告送勒戒處所觀察、勒戒者
    ，法院僅得就其聲請審查被告是否有施用毒品之行為，以及
    抗告人是否為「初犯」或為觀察、勒戒、強制治療執行完畢
    後「3年內再犯」而為准駁之裁定，並無自由斟酌以其他方
    式替代或得以其他原因免予執行之權，抗告意旨有關其另案
    緩起訴遭撤銷的經過、照顧行動不便與年邁的母親，以及另
    案其與蔡銘源的通聯紀錄或採尿，而對檢方的偵查程序，所
    為的質疑與不滿，因均與本案抗告人是否確有施用第一、二
    級毒品犯行之認定，以及本件施用第一、二級毒品距離最近
    一次觀察勒戒或強制戒治執行完畢，是否業已逾3年期間之
    認定，完全無關，故抗告意旨以前詞指摘原審裁定，為無理
    由，自應駁回本件抗告。
據上論斷，依刑事訴訟法第412條，裁定如主文。　　
中　　華　　民　　國　　110 　年　　5 　　月　　31　　日
            刑事第一庭  審判長法　官　江  德  千
                              法  官　簡  源  希
                              法  官　高  增  泓
以上正本證明與原本無異。
不得再抗告。 
                              
                                    書記官  黃美珍

中　　華　　民　　國　　110 　年　　6 　　月　 　1　　日